臺灣苗栗地方法院民事判決　　　　　　　 94年度勞訴字第6號
原　　　告　乙○○
被　　　告　通順汽車貨運股份有限公司
法定代理人　丙○○
訴訟代理人　丁○○
　　　　　　甲○○
上列當事人間請求給付退休金事件，本院於民國94年8 月16日言
詞辯論終結，判決如下：
    主  文
原告之訴及假執行之聲請均駁回。
訴訟費用由原告負擔。
    事  實
甲、原告方面：
一、聲明：
  (一)被告應給付原告新臺幣（下同）1,624,050 元，及自起訴狀
    繕本送達翌日起至清償日止，按年利率5％計算之利息。
  (二)願供擔保請准宣告假執行。
二、陳述：
  (一)原告於民國61年4 月14日至64年2 月20日及68年6 月15日至
    90年8 月31日止受僱於被告，是原告自61年4 月14日受僱至
    64年2 月20日間留職停薪，加上68年6 月15日復職至90 年8
    月31日退休止，合計於被告服務年資為25年1 月。原告於34
    年7 月18日出生，90年8 月時年56歲，而被告係屬汽車運輸
    業，適用勞動基準法，原告既符合勞動基準法第53條第1 項
    自請退休之規定，被告依法自應給付退休金。依據同法第55
    條第1 項規定，原告服務滿25年又1 月，可請領退休金之基
    數為40又1/2 個基數，而基數之標準係指核准退休時1 個月
    平均工資，原告以退休時之勞工保險投保薪資40,100元計算
    ，據此原告得請領之退休金合計為1,624,050 元。原告於90
    年8 月31日自請退休，依據同法第58條規定則尚未罹於時效
    。
  (二)依據同法第56條第1 項規定及行政院勞工委員會81年9 月30
    日（81）台勞動三字第31200 號函，對退休勞工應領得之退
    休金不得主張抵銷，以保障勞工退休後之生活，準此，被告
    即不得主張抵銷原告請領之退休金。
  (三)原告於服務滿25年後於90年8 月31日向被告申請退休，而被
    告同意原告申請退休後，並於90年8 月31日為原告退保。依
    據勞動基準法施行細則第29條規定，被告本應於30日內發給
    退休金，嗣因，被告代原告投保之人壽保險尚未到期，經商
    議後同意於壽險到期後一併計入給付，退休後因被告欠人手
    ，遂再次被聘回被告工作，因此第1 階段退休應是90年8 月
    31日，而原告請求者即此部份退休金。詎被告於原告人壽保
    險屆期後竟不交付原告，為此提起本件訴訟。
  (四)原告於64年2 月20日留職停薪至68年6 月15日復職，中斷4
    年3 月25日年資未予計入，中斷之原因係被告於64年因經營
    業務調整，適原告亦因脊椎受傷害，遂同意被告總經理吳文
    秤作出「停薪留職」決定，該決定於68年6 月15日解除之後
    即繼續上班工作，此事實有61年4 月14日至64年2 月20日工
    作年資並未發給資遣費可稽。
  (五)姑不論被告於94年7 月26日提出証物之真偽，然均係退休後
    之事實，不足以影響原告年資、工資及退休金計算。再者，
    被告所提營運損失部份，所提証據充其量僅能証明有損失，
    且依被告自承尚有其他3 、4 部車同時參與營運，是縱有損
    失，斷不能因此而歸責於原告。
  (六)計算原告受僱於被告之實際工作年資，依原告到任時被告向
    勞工保險局申報加保之當日起計算，而加保年資有勞工保險
    局發給之勞工保險被保險人投保資料可稽，被告雖是公司組
    織型態，但對於受僱、請假等員工管理並無訂出規則，僅以
    口頭約束，準此，原告請求退休金年資依據上開公文書，具
    有公信力，且加保年資亦為被告所不否認，從而依加保年資
    換算受僱年資。
  (七)原告依據被告向勞工保險局申報退保之當日即90年8 月31日
    計算，而退保是被告接受原告申請退休，始向勞工保險局申
    報退保，否則何以會申報退保。果非退休，而於勞工保險退
    保申請書填寫「退休」，而請領退休金，顯有虛偽，涉有偽
    造文書，自應追究被告此部份刑事責任。被告前既為原告退
    休而辦理退保，當不得因規避給付退休金而捏造不實事實。
三、證據：提出勞工保險被保險人投保資料影本1件。
乙、被告方面：
一、聲明：原告之訴駁回。
二、陳述：
  (一)原告確與被告有僱傭關係。原告於61年4 月14日至64年2 月
    20日曾在被告短期工作後，自請離職。68年6 月中旬再回被
    告謀職，期間中斷年資長達4 年4 個月。僱用期間先擔任貨
    車司機，71年起接手油罐車駕駛，負責為被告唯一業主即華
    夏塑膠公司頭份廠（下稱華夏公司）運送燃料油，每日1至3
    車，每車13公秉，原告由71年至92年4 月初棄職為止，連續
    擔任此項駕駛工作長達21年有餘。
  (二)91年間，華夏公司因產能長期衰退，經全面清查發現癥結可
    能出在燃料油，經華夏公司長期暗中廣泛調查檢測蒐證，證
    實兩部油罐車所運送之燃料油，非但數量嚴重短少，品質亦
    大有問題，致使華夏公司損失慘重。根據專業人員之估計，
    僅僅燃料油乙項，每年損失約300 萬元左右。華夏公司遂於
    92年4 月4 日，即日終止由被告承運21餘年的燃油運輸合約
    ，同時要求負責人及涉案油車司機一併出席協調會，以便追
    究賠償責任。詎原告自知東窗事發，為逃避一切可能面臨的
    法律責任，於92年4 月初棄職離去，從此避不見面，雖經被
    告以各種方式設法與之連絡，希望原告能出面協力解決運油
    事件，然原告家人或以不知所往搪塞，或拒絕接聽電話、接
    見及收受信件，被告只得依勞動基準法暨民法相關規定，於
    同年4 月間予以逕行解僱，並依民法相關規定向原告請求損
    害賠償，惟均無回應。原告在被告處任職期間涉嫌假公濟私
    ，中飽私囊，導致被告公司商譽、金錢、業務等多重損失，
    卻始終拒絕出面妥善解決。原告在職期間，從未有任何申請
    退休之意思表示。原告遭依法解僱後之隔年即93年3 月始提
    出「自請退休」，被告自無發給退休金之義務。更何況，原
    告任職被告期間，執行職務時，因連續不當行為，造成被告
    重大損失，且相關賠償事宜尚懸宕未決。
  (三)原告於起訴狀中所述內容，與其於苗栗縣政府勞資爭議調解
    委員會調解時所載資料不符。例如：(1)原告實際平均薪資為
    三萬餘元，而非勞保單所報薪資。(2)原告離職時間為「92年
    4 月」，並非訴狀中所稱「90年8 月31日」。原告之所以採
    取片面及選擇性的陳述，其意圖不外希提高退休金金額、避
    免92年4 月因涉嫌不法，自行棄職，並遭解僱之事曝光、並
    將可申請退休年限提前兩年，製造請求退休意思表示在解僱
    之前的假象。原告申請調解時失敗，始於94年初改絃易轍，
    捨棄一切對其不利之事實情況，擇取對其有利之工作階段，
    即61年4 月14日至64年2 月20日及68年6 月15日至90年8 月
    31日，並以原告勞工保險被保險人投保資料為其已請退休之
    佐證，請求發給退休金。
  (四)被告長久以來員工約6 、7 人，二手車輛（含油車）3 、4
    部，規模不大，由於財務周轉能力有限，成立30餘年來，內
    部結構與業務範圍始終無多大改變。92年4 月運油短少事件
    發生後，被告遭唯一業主華夏公司斷然終止承運燃油運輸合
    約時，幾乎面臨倒閉命運。而原告為逃避自身法律責任，卻
    於此時溜之大吉，陷被告於絕境，幸華夏公司體恤被告財務
    困境，准許由每月運費中分期攤還賠償金額，方使被告得繼
    續勉力維持。原告於93年間，或以被告主持人年高可欺，或
    以運油事件餘波漸趨平息，乃不顧事實真相，昧著良心提出
    所謂的「自請退休」，並向縣政府、法院等相關單位控訴，
    無異惡人先告狀。
  (五)「勞工保險投保資料」除說明當事人的投保金額、投保年資
    之外，不具任何意義。蓋因二、三十年來，在勞工保險局從
    寬受理下，對國內中小企業久任或適齡受雇者，透過雇主「
    不退休而先行請領老年給付」之個案，極為普遍。此一特有
    情況，早使勞工大眾既定成俗的產生「勞工要求代辦老年給
    付，並非退休之意思表示」、「雇主為勞工代辦老年給付，
    不可視同同意勞工退休」的認知，行政院勞委會於79年5 月
    15日以 (79) 勞動三字第10873 號函對此亦有明確闡釋。正
    因為不會有被公司藉機強制退休的顧慮，才會有被告在職適
    齡員工紛紛要求代辦勞保老年給付之情事。被告為原告代辦
    老年給付時，包括原告在內的被告員工沒有一人有退休之意
    思表示，而凡請領老年給付者，勞工保險局即自動停保。原
    告當時不但沒有請求退休，即便是在涉案棄職遭解雇前，都
    未曾有過退休之意思表示，更何況原告自68年6 月15至92年
    4 月4 日止，在被告連續不間斷地工作，已為不爭事實。
  (六)原告在被告擔任13公秉油罐車（車號HO-745號）駕駛，該項
    司機工作之作息時間與運油路線十分固定，每日由新竹至頭
    份運送燃料油三至四車次。無論在中油公司裝油或在華夏公
    司卸油，均由自動設備裝卸，省心、省時、省力；而一般貨
    車（含附吊桿貨車）司機，裝卸貨勞務重，且因送貨地點不
    定，常須長途跋涉，甚至披星戴月。故油罐車駕駛工作為同
    行所羨，也是從事駕駛業者可遇不可求的好工作機會。如果
    該司機工作出缺，單以運輸業界人力供需情形而論，重新召
    募並非難事。況被告規模雖不大，卻是30餘年的老字號，平
    日對所屬司機因故不能正常出勤，早備有多項因應措施，被
    告並無原告所稱欠人手的問題存在。再者，依原告平日經常
    喜在上班時間，因個人之享樂而擱置工作的態度，設若原告
    果真提出退休請求，被告當尊重其意，絕對不會有「於原告
    退休後，再聘回被告公司工作」之可能。
  (七)原告於94年7 月26日意旨狀中所稱之人壽保險，係要保人即
    被告為預防工作意外或特殊事故等所辦理的公司團體綜合壽
    險，與一般公司為員工提供之團體險並無二致，必須公司在
    職員工始可享受。原告92年4 月涉嫌運油弊案，棄職後遭被
    告依法解雇，自然喪失享受資格與權利。
  (八)被告規模不大，三十餘年來業務幾乎沒有什麼改變，始終為
    卡車貨運及燃料油運送兩項而已，不可能有所謂的「留職停
    薪」情事。況卡車司機非特殊技能，且原告當時在被告公司
    任職僅2 、3 年，與吳文秤非親非故，吳文秤對其印象一向
    不佳，更不可能安排所謂的「留職停薪」。原告所以有此之
    謂，乃因原告知吳文秤已於93年7 月因長年中風過逝，死無
    對證。原告第一次離開被告的真正原因，據當時承辦勞保業
    務人員告稱：原告原在被告擔任卡車貨運司機，因勞務重，
    工作辛苦，常有怨言，63年底原告在「台合交通公司」找到
    拖車司機工作，隨即口頭辭職後離去，在台合負責運載液化
    瓦斯，工作輕鬆、薪資高。而被告則在64年2 月才將原告退
    保。後原告又轉至「裕華交通公司」及「台大貨運公司」工
    作，以上均有勞保局之加退保資料可查。
三、證據：提出苗栗縣勞資爭議調解委員會93年7 月15日會議記
    錄、華夏公司重油進量不足清單、車號HO-745號油灌車最後
    載油紀錄、被告公司與華夏公司重油賠償協調會議記錄、賠
    償協議書、存證信函、解僱通知書、勞工保險局被保險人異
    動資料（以上均為影本）、公告照片各1 件，原告90、91、
    92年度扣繳憑單2 張。
丙、本院依職權函苗栗縣政府勞資爭議調解委員會調取兩造調解
    之相關資料，並向勞工保險局調閱原告在被告公司辦理老年
    給付之相關申請資料、查詢原告退保之依據為何。
    理  由
一、原告起訴主張：其於61年4 月14日至64年2 月20日及68年6
    月15日至90年8 月31日止受僱於被告，合計服務年資為25年
    1 月，時年56歲，而被告屬汽車運輸業，是原告依據勞動基
    準法第53條第1 項規定於90年8 月31日向被告自請退休，並
    經被告同意後辦理退保，而依據同法第55條第1 項規定，可
    請領退休金之基數為40又1/2 個基數，依原告退休時之勞工
    保險投保薪資40,100元計算，故原告得請領之退休金為1,62
    4,050 元，為此提起本件訴訟等語。
二、被告則以：被告唯一業主華夏公司因發現被告運送之燃料油
    ，非但數量嚴重短少，品質亦大有問題，而於92年4 月4日
    終止與被告間之燃油運輸合約，同時追究賠償責任，原告涉
    嫌重大。詎原告為逃避責任，於92年4 月初棄職離去，從此
    避不見面，被告只得依勞動基準法暨民法相關規定，於同年
    4 月間予以逕行解僱，原告遭依法解僱後之隔年即93年3 月
    始提出「自請退休」，於申請老年給付時並未請求退休，涉
    案棄職遭解雇前，亦未曾有過退休之意思表示，被告自無發
    給退休金之義務。又勞工要求代辦老年給付，並非退休之意
    思表示，雇主為勞工代辦老年給付，亦不可視同同意勞工退
    休。原告自68年6 月15日至92年4 月4 日止，在被告連續不
    間斷地工作等語，資為抗辯。
三、兩造不爭執事項：
  (一)原告於61年4 月14日至64年2 月20日、68年6 月15日至90年
    8 月31日間受僱於被告。原告自71年至92年4 月初係擔任被
    告油灌車司機，原告自92年4 月初後即未再至被告處上班。
  (二)被告係汽車運輸業，適用勞動基準法。
  (三)兩造經苗栗縣勞資爭議調解委員會於93年7 月15日上午9 時
    在苗栗縣勞資關係協會會議室進行調解。勞方（即原告）主
    張：其於61年進入被告服務至92年4 月30日止，已符合退休
    規定，請被告依法給付退休金，被告以其曠職3 天及及重大
    違規解僱，其未收到92年4 月10日解僱通知，且其認為被告
    與華夏公司終止運油契約造成損失非司機之事。資方（即被
    告）主張：原告負責華夏公司燃料油運輸工作，因運油量短
    少，華夏公司於92年4 月4 日通知被告終止承運合約，期間
    有通知勞工協商損失賠償事宜，惟勞工（即原告）未參與且
    未回廠，被告依法解僱並無不妥。調解方案：經調查本案資
    方解僱在先，勞方口頭提出退休在後，勞方主張退休金給付
    請求，因無明確資料可參考佐證，其請求權尚有爭議。調解
    結論：因勞資雙方各持己見及認知不同，調解不成立，勞方
    如認權益受損，宜循適法途徑解決。
  (四)原告於90年8 月31日退保。
四、按「退休金之請求依勞基法第53條至55條之規定，除符合自
    請退休條件外，須向雇主為退休終止勞動契約之意思表示，
    行使終止權，雙方勞資關係終止，被上訴人取得退休金請求
    權後，始能向上訴人請求給付退休金。如未為退休之意思表
    示，自不發生終止勞動契約之效力。」，臺灣高等法院84年
    勞上更(二)字第8 號判決可資參照。是原告請求被告給付退休
    金之前提需已向雇主為退休之意思表示。原告主張依據勞工
    保險局發給之勞工保險被保險人投保資料顯示原告於90年8
    月31日退保，依加保年資換算受僱年資，可證原告於90年8
    月31日申請退休，經被告以前揭情詞置辯。是本件首應審究
    者為：原告是否曾於90年8 月31日向被告申請退休（此經本
    院協同兩造於94年8 月11日整理並協議簡化為本件之爭點）
    。查：
  (一)按當事人主張有利於己之事實者，就其事實有舉證之責任，
    民事訴訟法第277 條定有明文。又勞動基準法所訂退休金之
    給與要件與勞工保險老年給付之請領要件不同，雇主為勞工
    代辦勞保老年給付，可否視同同意勞工退休，應探求當事人
    之真意後依個案事實認定，不宜僅就雇主代為請領老年給付
    即視為雇主同意或強制退休之意思表示（行政院勞工委員會
    （79）台勞動三字第10873 號函參照）。
  (二)原告自50年2 月27日斷續加保至90年8 月31日退職，由最後
    投保單位即被告為原告申請老年給付，合計其保險年資逾30
    年，年齡逾55歲，符合勞工保險條例第58條第1 項第2 款「
    被保險人參加保險之年資合計滿15年，年滿55歲退職」之規
    定，且所附申請書完備並有被告及原告簽章證明業已退職事
    實，勞工保險局乃依規定核發老年給付1,804,500 元，並受
    理自退職之日起退保在案，有該局94年8 月16日保給老字第
    09460535100 號函附申請書在卷可稽（見本院卷第89、90頁
    ），顯見被告係因原告符合勞動保險條例第58條第1 項第2
    款「被保險人參加保險之年資合計滿15年，年滿55歲退職」
    規定，代原告向勞工保險局申請老年給付，且因退職而停保
    ，揆之前開說明，自不得僅憑退保資料即認定原告已有向被
    告為退休之意思表示，或被告已同意原告退休之意思表示，
    仍應探求兩造之真意。
  (三)原告申請調解勞資爭議之申請書上即填載：「申請人於民國
    六十一年四月十四日受僱，至九十二年四月三十日止。」、
    「於對造人公司服務達廿六年八月，符合自請退休規定」等
    情，另於調解過程中原告表示確定於93年1 月30日勞資爭議
    協調會中才提出退休申請，並經調解委員會於調解方法中載
    明：經調查本案資方解僱在先，勞方口頭提出退休在後等情
    ，有苗栗縣政府函附申請書、勞資爭議調解方案、調解紀錄
    等件為證（見本院卷第27-37 頁），顯見原告於苗栗縣政府
    勞資爭議調解委員會調解過程中均稱受僱被告至92年4 月間
    ，且係於93年1 月間始提出退休申請。而證人即被告負責人
    丙○○到院證稱：原告自己要求要辦理老年給付，當時原告
    並未表示要退休等語（見本院卷94年8 月11日之筆錄）。另
    證人即被告員工許江漢證述：已向勞工保險局請領老年給付
    ，但仍在被告工作，尚未請領退休金等情明確（見本院卷94
    年8 月16日之筆錄），顯見被告辯稱為職員代辦勞保老年給
    付，卻未退休之例，所在多有等情，尚非無據。
  (四)此外，原告並未提出其他證據以實其說，是原告主張其已於
    90年8 月31日向被告為退休之意思表示，自無足採。
五、又被告辯稱其已於92年4 月間依法解僱原告一節，已提出解
    僱通知、公告照片、華夏公司重油進量不足清單、車號HO-7
    45號油灌車最後載油紀錄、被告公司與華夏公司重油賠償協
    調會議記錄、賠償協議書、存證信函等件為證（見本院卷第
    44-53 頁），並經原告自認其在被告公司做到92年4 月4 日
    ，同年月5 日後就沒有再去上班等情明確（見本院卷第71頁
    之筆錄）。原告雖稱係因被告停止營業，且其剛好在同年月
    7 日至12日出國玩，有打電話跟被告公司負責人丙○○請假
    云云，然證人丙○○證稱：原告上班至92年4 月4 日，沒有
    繼續上班是因為運油弊案，因此原告避不見面，也沒有跟公
    司請假，被告公司於92年4 月10日解僱原告，理由是因為原
    告不守法，華夏公司要求司機要出席協調會，但原告竟避不
    見面等情明確（見本院卷94年8 月11日之筆錄），其中證述
    原告避不見面一節，核與原告所稱：被告公司如此待他，就
    算找得到他，他也不要去等語相符（見本院卷第75頁之筆錄
    ）。另證人即受僱於被告公司之駕駛、被告公司法定代理人
    之子陸開陽到庭具結證稱：華夏公司找過被告公司開過很多
    次會，被告公司有打過電話請原告來參加協調會，但原告都
    沒有來參加，被告公司也有寄存證信函給原告，表示若原告
    不來參加，就產生默認之結果，對原告之解僱通知有張貼在
    被告公司佈告欄等語明確，且原告亦自認被告公司確有通知
    其開協調會，因身體不好要開刀，故沒有通知被告公司等情
    明確（見本院卷94年8 月11日之筆錄），原告雖質疑證人為
    被告公司家族企業之一員，所述恐有偏頗，然證人業經具結
    ，尚不得僅因其與被告公司法定代理人之親屬關係，即認其
    所述當然有所偏頗。按勞工有下列情形者，雇主得不經預告
    終止契約：一違反勞動契約或工作規則，情節重大；六無正
    當理由繼續曠工三日或一個月內曠工達六日者，勞動基準法
    第12條第1 項第1 、6 款定有明文。是原告負責運送之華夏
    公司燃料油發生弊端，經華夏公司於92年4 月4 日終止與被
    告之運送契約後，自此未再上班，亦無繼續對被告提供勞務
    之意，且原告為負責前開業務之司機，自應說明產生弊端之
    緣由，詎原告對於被告與華夏公司協商賠償事宜，自始至終
    均拒不出面說明，被告自得依據勞動基準法第12條規定終止
    契約。
六、從而，被告於91年8 月31日既未向原告為退休之意思表示，
    且被告已於94年4 月間依法解僱原告，則原告嗣後於93年1
    月間提出退休申請，縱符合勞動基準法第53條第1 項自請退
    休之要件，被告亦無給付退休金之義務。故原告請求被告給
    付1,624,050 元，及自起訴狀繕本送達翌日起至清償日止，
    按年利率5 ％計算之利息，為無理由，應予駁回。原告之訴
    既經駁回，其假執行之聲請，已失所附麗，應予駁回。
七、結論：原告之訴為無理由，依民事訴訟法第78條，判決如主
    文。
中　　華　　民　　國　　94　　年　　8 　　月　　24　　日
                  民事庭法　官
以上正本係照原本作成
如對本判決上訴，須於判決送達後20日內向本院提出上訴狀
                        書記官　李惠雯
中　　華　　民　　國　　94　　年　　8 　　月　　24　　日
